臺灣臺北地方法院民事判決　九十年度訴字第六二六九號
　　原　　　告　甲○○
　　被　　　告　南山人壽保險股份有限公司
　　法定代理人　丁○○
　　被　　　告　乙○○
　　　　　　　　丙○○
右當事人間請求損害賠償事件，並為訴之追加（遲延利息部分），本院判決如左：
    主    文
被告南山人壽保險股份有限公司應給付原告新台幣參萬伍仟捌佰貳拾元，及自民國九
十年十二月六日起至清償日止，按年息百分之五計算之利息。
原告其餘之訴駁回。
訴訟費用由被告南山人壽保險股份有限公司負擔百分之五，餘由原告負擔。
本判決第一項於原告以新台幣壹萬貳仟元供擔保後，得為假執行。但被告南山人壽保
險股份有限公司如於假執行程序實施前，以新台幣參萬伍仟捌佰貳拾元為原告預供擔
保，得免為假執行。
原告其餘假執行之聲請駁回。
    事    實
甲、原告方面：
一、聲明：
  (一)請求南山人壽負除去退票紀錄之責任，並支付新台幣（下同）二十萬元作為非財
    產上之損失，及自起訴狀繕本送達之翌日起至清償日止，按年息百分之五計算之
    利息。
  (二)前項請求不能時，請求南山人壽保險公司與乙○○、丙○○負連帶賠償原告七十
    萬元及自起訴狀繕本送達之翌日起至清償日止，按年息百分之五計算之利息。
  (三)原告願供擔保，請准宣告假執行。
二、陳述：
  (一)原告於民國九十年六月二十九日為其子沈宇軒投保被告南山人壽保險股份有限公
    司（以下簡稱南山公司）所開發之保險商品，經被告南山公司之受雇人即被告東
    台北金華通訊處業務顧問乙○○及襄理丙○○，於九十年六月二十九日當場收取
    原告所簽發之發票日九十年七月五日、票號BW0000000號、面額二萬二千四百三
    十九元之支票及發票日九十年七月廿九日、票號BW0000000號、面額三萬五千八
    百二十元之支票（此張支票以下簡稱為系爭支票）各一張作為預付主、副合約一
    年期之保險費。然於同年七月十日，經被告乙○○及丙○○通知，訴外人沈宇軒
    因保額已滿，未能完成核保手續，是雙方保險契約無法成立，則被告自應於九十
    年七月二十九日前（即系爭支票發票日屆至前）同時返還原告其預收之已兌現之
    保費及未兌現之系爭支票。詎被告南山公司並未即時返還已兌現之金額與未兌現
    之系爭支票，復明知並無提示系爭支票之任何理由，竟無預警於九十年七月三十
    一日提示系爭支票致發生退票紀錄，造成原告第一次金融信用無可彌補之傷害，
    且其事後又歸責於天災、復包庇受雇人，顯然並未注意當事人之權益及善盡保管
    系爭支票之責任暨維護客戶人格法益之誠意。
  (二)被告雖辯稱「甲○○之保單仍在協商中」，故其可以收受原告預繳之系爭支票等
    作為原告之頭期保費。但原告是否投保新保險，與訴外人沈宇軒之舊保險本屬不
    同之二事。茲被告南山公司既無法承保訴外人沈宇軒之保險，自應返還原告所預
    繳之保費，不論原告是否同意另行要保，在未經當事人同意之前，並無互相抵用
    之理由。且自九十年七月十日至同年七月三十一日，長達三週，被告並無抽票時
    間緊迫之情形，可見被告顯以新保單云云意圖規避本事件之法律責任。
  (三)被告南山公司對於保管於該公司內部應返還原告之系爭支票，為何在無預警之情
    況下提出交換，造成當事人信用上損害一節，隻字不提。然以支票作為支付工具
    ，為現今經濟社會眾所周知之常態行為。任何開票人對於所開支票之金額，均經
    妥善計算，因此任何持票人之突擊提示，都易陷開票人之信用受損。此因票據信
    用為經濟社會常態徵信之內容，不論授信者是否為銀行業者，均會將票信列為授
    信額度之考量要件。本件原告因請求保險而受害，因此精神之損失，應以長期信
    用遭受破壞作為賠償基礎，且此一長期信用之破壞業經票據交換所公開揭示於公
    眾，有如原告臉上貼上「信用不良」之標籤。因原告於開票銀行有大量金額且往
    來頻繁，需以支票作為安全性之支付工具，故「存款不足票信不良」、「退票紀
    錄」等記載即足以損害原告授信額度，故本案已對原告造成傷害，因被告南山公
    司既有預收預繳之情形，又有人格法益之損害事實，則原告預繳之金額五萬八千
    二百五十九元足以證明可請求賠償之最低標準。而被告南山公司為國際性財務風
    險規劃公司，而受雇業務人員亦以此向當事人推介並引之為自傲，而本事件之嚴
    重性，證明其內部並未注意原告之基本人權，並未盡其為原告保管支票之基本義
    務，證明原告之預繳並無其保障利益，反有其害。原告之賠償請求，課以保管人
    相當責任，合情合理。否則，保管人不負任何法律責任，為法制社會所不容，更
    非法規法益之精神。故對過去之損害，原告請求將預繳金額之三倍即一十七萬四
    千七百七十七元作為最低賠償標準。因此被告南山公司之怠於注意，所造成信用
    上損害，已高於二十萬元。然而原告損害程度原非如財產損失之有價額予以量化
    可以計算，因此原告以「相當之金額」表明請求之範圍，更以「實際加害情形與
    其信用影響是否重大，即被害者之身分與加害人經濟狀況等關係定之」。因此，
    原告僅負舉證義務「被害者之身分地位與加害者經濟狀況」，所請求之金額，即
    應與被害者「身份地位」、「實際損害情形」相當即可，致若「如何相當」，為
    原告之主張與法院斟酌之專屬範圍，不在被告質疑範圍內，故被告對「相當金額
    之質疑」，足以影響民法第一百五十九條之「法律安定性」，意圖免除賠償責任
    。被告以「保費已返還，支票已交還」作為「並無損害」之答辯，對於造成「存
    款不足，退票紀錄」之實際加害情形並未提出反證，反而適足以證明「原票已毀
    損」之事實，更證明「原告並無存款義務」與「止付之條件具足」。所答辯之內
    容只不過說明「恢復止付狀態」，並非「無票信損害之狀態」。
  (四)原告於訴之聲明第一項，係依民法第十八條之規定主張。且依票據交換辦法第二
    條「未經本辦法規定者，依有關法令及本行其他規定辦理」並未排除公權力介入
    之可能性，否則即有以中央銀行低位階之行政指導凌越法律，與中央法規標準法
    第五條之規定有間。再者民法第一百五十九條「並得請求適當之處分」，此一適
    當之處分非為不能以法院之裁定書載明「發票人並無存款義務」，命加害人持之
    向有關單位請求除去「不名譽之紀錄」，故票據交換所從未排除法院以裁定除去
    紀錄之適當處分。原告請求內容，並非法律上不能，且票據交換所係紀錄存款義
    務人票信，因為唯一能恢復原告票信之單位僅有票據交換所。而本件爭議，乃原
    告雖為發票人，但簽發支票目的是預繳一年保費，係以保險契約成立為必要條件
    ，果該契約並未成立，原告即非為「票信紀錄」所拘束之「存款義務人」，對存
    款不足之不名譽，當然得請求法院除去之。被告雖為執票人，明知在保險契約之
    條件成否未定前，無權使用與對外提示該兩張支票，不論支票是否到期，蓋「提
    示日期應在保險契約成立之後」，核為原告與被告間存款義務判斷之條件，不論
    系爭支票是否屆期，因此本件原告並無存款義務，即無存款不足之票信不良可言
    。又第二項聲明原告係如退票紀錄無法除去為事實，唯有請求賠償一途，因經公
    開揭示，任何人不問退票原因及理由，更不問退票金額，只問該開票人有無退票
    紀錄之瑕疵，因此所賠償之內容，不但要計算起訴前之損害，更應計算未來之損
    害，蓋開票人係以「信用不良」之圖騰活動於經濟社會，影響開票人之工具使用
    能力與活動能力。因不論貴賤，任何開票人皆不願以「信用不良」圖騰或標籤來
    阻斷未來之經濟活動，對於未來影響之賠償，不論有形或無形將甚難舉證，此如
    被告無法舉證信用不良對公司之損害影響有多大，如何反求原告舉證。原告於未
    來之大額度經濟活動，不論是購屋或投資或生意往來，勢必以現金支付，甚或社
    會地位、信用借貸將受其影響，此一變化，都因持票人怠於注意。而原告提出之
    帳戶存提紀錄為開票人過去之活動能力，更是過去收入之部分來源，足以證明原
    告每日活動有時高達數百萬元之巨，未來將因此受一定程度之影響。因此原告雖
    不能舉證未來之賠償金額，不影響訴訟之進行，蓋該項舉證為事實上不能。對於
    未來之賠償，原告原對被告南山公司請求金額高達百萬元，而起訴時已自動縮減
    為七十萬元，自動將金額（對過去賠償）之二十萬元之五倍減為不達四倍。
  (五)第一項請求與第二項請求之關係，依民法第一百八十八條之規定，原告第一項請
    求係對「過去不名譽請求損害賠償」，而第二項係對「包括未來之損害賠償」，
    前者為一部，後者為全部，前者成立，後者免議，否則請准於請求全部之損害。
    故非被告所稱先備位請求權，此因法規既然明定「一部或全部」，即與先備位無
    涉。而民法第一百條所指之「應有利益」，在保險契約未成立前，係指「止付權
    利人之票信」，故保險契約未成立前，不能損害原告「止付條件成就」所應有之
    票信，易言之，在被告未通知「契約成立前」，被告並無任何提示權，原告既無
    「存款義務」，被告復無「使用支票」之權利與理由，原告並無承擔存款不足之
    不名譽之理由。簡言之，保險契約成立前，原告之止付條件具足已排除任何不法
    之提示。被告不但應對原告之票信負損害賠償責任，對兩張支票而言，依民法第
    一九六條之規定，亦應負損害賠償責任，蓋「保險契約」既然不能成立，被告即
    負有原票返還之義務，而非使用過之支票，且含有「存款不足」之毒素。
  (六)原告為請求法律支援，委託永然法律事務所之費用收據，計有八千元，此一收據
    並不包括來往於律師間之交通費與時間浪費，更未包括心神與精神之煎熬。又訴
    訟費用收據七千零二元，不包括提出訴訟前，往來銀行與票據交換所之時間與交
    通費。而原告提出八十九年五月九日以後之帳戶存提紀錄，及八十九年四月五日
    至八十九年五月八日之存摺，作為證明原告身份地位與信用度，以其內容每日進
    出金額動輒數百萬元，證明原告知正常信用度良好，且需要以個人信用作為經濟
    活動之動力源，證明「身份地位之一部」，證明「民間授信額度高」。又就原告
    提出之信用卡或消費性貸款申請書，其中載明申請人之被徵信內容，明顯表達「
    票據信用為徵信內容之一部，且直接影響「授信額度」。綜上可知不論民間或銀
    行業，授信額度與個人退票紀錄成反比，退票紀錄次數越多，授信額度越低，故
    就票信損害而言，退票次數是對授信額度造成損害，是被告欲否認此實際損害，
    應依法更提反證。在保險契約未成立前，原告為止付權利人，無存款義務，更無
    收受提示通知之義務，且不能接受「抽票不及」之任何理由，被告之答辯更足以
    證明與損害發生直接之因果關係，蓋被告南山公司為執票人、提示人。被告南山
    公司對於支票業務每日收受何止萬張，豈不知「提示條件」在「保險契約成立後
    」，豈不知「行使提示權利，應依誠信原則」所指誠信原則即指「保險契約之成
    立」，因「契約成立」，方得主張提示。原告依法舉證「票據被毀損」、「票信
    被損害」，兩者皆經被告承認，原告自得對「實際損害」請求與原告身份相當之
    賠償金額。以原告年屆五十三，家有老母幼子與三女有待撫養，所依靠者皆為原
    告一人之收入，而原告收入之難易度又與社會公認之「票信良否」有直接之影響
    ，果原告內部不以「票信維持」為生存基礎，如何養家活口，如何維持外部之經
    濟活動？原告舉證被告造成「依此退票紀錄」，造成傷害原告票信之原兇，不論
    請求對象是銀行或民間，原告爾後請求授信時，不論請求對象是銀行或民間，縱
    如被告，亦會以「票信不良」作為「額度限縮」之理由。本件原告所浪費之時間
    與費用，實無法計算，故對造以一紙行為作為交代，有如天壤地別之差，不論於
    現實社會或法律社會，其損害當應依法彌補。
三、證據：支票三紙及退票理由單一紙、名片二分、律師事務所收據、本院起訴費收
    據、帳戶存提紀錄及存摺一分、法規及實務意見一分、銀行小額信用貸款申請書
    一分、信用卡申請書一分等影本為證。
乙、被告南山公司方面：
一、聲明：
  (一)原告之訴駁回。
  (二)原供擔保，請准宣告免為假執行。
二、陳述：
  (一)原告為其子即訴外人沈宇軒投保免體檢之兒童傷害健康保險，並交付支票二張用
    以支付首期保費，分別為發票日九十年七月五日、票號BW0000000號、金額二萬
    二千四百三十九元之支票及金額三萬五千八百二十元之系爭支票。惟被告南山公
    司業務人員發現原告所投保保額已超過免體檢之上限，遂委請被告乙○○告知原
    告，並因雙方仍在協商是否願就此金額改為原告本人之首期保費，故就前開支票
    被告南山公司暫不處理，至原告確定不願降額投保時，票號BW0000000號之支票
    因發票日早為同年七月五日故業經提示兌現，而系爭支票即將到期。
  (二)嗣被告南山公司知悉原告不願降額投保時，遂開始就已兌現之支票開票退款原告
    及返還原告未到期之系爭支票，惟因被告南山公司與銀行間票據業務往來繁忙，
    依雙方慣例抽票程序需於到期日工作日三日前進行，而系爭支票到期日為七月二
    十九日當日為星期日，被告南山公司知悉原告不願投保時已不及抽票，又七月三
    十日為颱風天放假，故被告乙○○、丙○○於七月三十一日先將已兌現之支票金
    額開票償還於原告，並與原告協商，請原告將系爭支票之金額款項存入帳戶免遭
    退票，並願隨即開票返還系爭款項，惟原告當場表示拒絕，欲讓系爭支票跳票，
    並要求被告南山公司於次日返還，被告乙○○、丙○○無奈返回，遂於次日將系
    爭支票返還。詎料原告於八月八日來函表示被告侵害其信用，其後主張被告突然
    提示該紙支票致其信用受有損害，並訴請被告負損害賠償責任，然被告行為系得
    原告同意，並無不法侵權行為可言，原告依民法第十八條、第一百九十五條請求
    被告損害賠償，無足可採。
  (三)按原告訴之聲明第一項請求被告南山人壽公司除去退票紀錄，而被告非票據交換
    所無從除去退票紀錄，原告此項主張實屬無據，惟被告南山公司仍本於服務之精
    神盡力協助處理相關事宜，並去函世華聯合商業銀行忠孝分行（提示銀行）請求
    協助註銷退票事宜，惜提示銀行回函表示因九十年七月一日起實施票信管理新制
    ，退票紀錄無法註銷，顯見被告俱無侵害原告信用之意。因此自本事件發生以來
    ，被告一再陳明願替原告就其因係爭支票而生之相關票信問題出具說明，此亦為
    實務所常見，惟原告置之不理，蓋損害賠償依民法第二百十三條規定以回復原狀
    為原則，被告於訴訟前即提出以出具說明書方式解決紛爭，縱鈞院認有原告所稱
    信用損害發生，被告所提方式亦足以回復原告之損害，因此原告提起訴訟，疏難
    理解。另依台北市票據交換所九十一年三月十三日回函表示「支存戶若於新制實
    施後退票者，發票人於退票次日起算三年內清償票款，均可辦理清償註記，經清
    償註記者，票據交換所予以註明，備供查詢」，可見被告確實無從除去退票紀錄
    ，原告訴請被告除去退票紀錄，顯無理由。
  (四)另原告主張依民法第一百五十九條第一項請求慰撫金二十萬元，如前所述被告已
    盡力防止退票情形發生，並無不法行為可言。又原告既主張受有信用損害，自應
    舉證證明其受有損害、被告重大侵害原告人格法益之事實，且原告其損害額計算
    方式為何？於起訴狀中隻字未提，甚至原告訴之聲明第二項聲明亦請求被告連帶
    給付七十萬元，於起訴書俱未言明其請求權之基礎。亦未舉證其因果關係存在。
    1.實則被告於九十年七月三十一日系爭支票即將屆期前告知抽票不及之事實，並
      於次日即將票號為BW0000000，金額二萬二千四百三十九元，到期日為同年七
      月五日業已兌現之支票金額開票返還，就此張支票而言被告業已返還。而就系
      爭支票被告並未兌現，原告實際上無受有損害可言，豈料原告於訴狀中主張因
      此受有損害並以此作為損害計算之基礎並請求三倍金額，其計算方式之法律依
      據何在，令人費解，況非財產上損害二十萬元計算之標準何在，亦令人困惑。
    2.且按「當事人確有不能自為訴訟行為必須委任代理之情形所支出之代理人費用
      ，如可認為伸張全力或防禦上所必須者，應屬訴訟費用之一種」，司法院十九
      年院自第二○五號解釋，著有明文。本件原告委請律師函發存證信函是否確有
      不能自為訴訟行為並確為防禦權利所需，原告應舉證證明之。另訴訟費用依民
      事訴訟法第三章以下規定，須待訴訟終結後，方由當事人之一方為最後訴訟費
      用之負擔者，今訴訟尚未終結，訴訟費用就由何人負擔尚未有定論，原告何來
      損害之有？是否為信用受損而致受有損害令人質疑？
    3.而原告主張被告等應連帶賠償七十萬元，其計算之標準何在，亦不知所云。
    4.退萬步言，縱鈞院認原告受有前揭信用損害，原告亦應證明該信用損害與被告
      行為間有因果關係存在。
  (五)被告依保險法第二十一條本得預收首期保險費，如保險契約因故自始無效，被告
    僅負返還保險費之責，而原告為發票人，單純依票據關係觀察，原告本有付款之
    義務，故被告提示該票據依法有據，並無不法行為可言。被告依保險法第二十一
    條本得預收首期保險費，如保險契約因故自始無效，被告僅負返還保險費之責，
    如遲延返還亦僅負賠償遲延利息之責，其提示系爭支票而收受保險費之行無並無
    不法之處。況發票人應照支票文義擔保支票支付，票據法第一百二十六條定有明
    文，又「支票為文義證券，故票據法第一百二十六條規定發票人應支票文義擔保
    支票之支付，又票據上施實，雖經公示催告，在尚未經除權判決前，執票人仍非
    不得對發票人主張票據上之權利」亦經最高法院六十三年台抗字第三四五號判例
    著有明文，可知縱發票人對持票人有原因關係抗辯事由，亦僅得依原因關係抗辯
    ，要不能排除持票人得以提示票據之權利，被告提示該票據依法有據，並無故意
    不法行為可言。按原告負有擔保支票支付之責，此為確定之事實，非原告所稱為
    民法第一百條規定之「條件」可言。所謂條件系指法律行為之效力發生與否繫於
    將來呈否客觀上不確定之事實，如前所述，原告負有依支票文義擔保支票支付之
    責，此為確定之事實，則並無原告所稱條件，是原告援引第一百條請求被告負損
    害賠償責任，實屬無據。
  (六)原告主張訴之聲明中第二項聲明為備位聲明，惟於訴訟中並未說明其先備位聲明
    正相反對之情形，其備位聲明失其依據，應不成立。且縱鈞院認原告於清楚陳明
    其主張，仍須行使闡明權探求當事人真意後，認原告之主張為選擇或競合合併訴
    之聲明時，原告亦未就財產上損害之存在及其範圍與被告行為之因果關係加以舉
    證證明，其主張顯不足採。又原告庭陳於同年間其另有支票三十萬元因該退票註
    記而提示遭退票云云，然該紙三十萬元之支票遭退票之原因原告未證明與被告行
    為有相當因果關係存在，況二紙支票票其相差三個月之久，顯無相當因果關係。
  (七)原告主張因被告行為致其支票受有損害，其物上存有存款不足之毒素，物已毀損
    ，援引第一百九十六條主張損害賠償，惟物之毀損系指實體上物體之損害而言，
    而其餘態樣之損害，原告主張實不可採。
三、證據：提出世華商業銀行忠孝分行函文、票信管理新制與舊制主要差異表、八十
    八年修正後之中央銀行管理票據交換業務辦法、支票存款約定書補充條款範本及
    辦理退票及拒絕往來相關事項約定書範本、九十年六月二十七日修正之中央銀行
    管理票據交換業務辦法、支票存款戶票信狀況註記須知各一分等影本為證。並聲
    請本院函查台北市票據交換所自九十年七月一日起退票紀錄可否註銷或僅得註記
    相關退票緣由。
丙、被告乙○○、丙○○方面：
一、聲明：駁回原告之訴。
二、陳述：引用被告南山人壽公司所述。
丁、本院依職權函查台北市票據交換所有關原告至九十年十二月二十三日止之票據交
    換情形。
    理    由
一、按不變更訴訟標的，而補充或更正事實上或法律上之陳述者，非為訴之變更、追
    加；且被告於訴之變更、追加無異議，而為本案之言詞辯論者，視為同意變更、
    追加，此分經民事訴訟法第二百五十六條、第二百五十五條第二項分別載有明文
    。查本件原告於起訴時其主要訴之聲明係為：「一請求南山人壽負除去退票紀錄
    之責任，並支付新台幣二十萬元作為慰撫金。二前項請求不能時，請求南山人壽
    保險公司與乙○○、丙○○負連帶賠償本人新台幣七十萬元」，嗣其於九十一年
    一月三日具狀及在本院九十年十二月二十四日、九十一年三月十四日言詞辯論期
    日指稱聲明改為「一請求南山人壽負除去退票紀錄之責任，並支付新台幣二十萬
    元作為非財產上之損失，及自起訴狀繕本送達翌日起算法定遲延利息。二如前項
    請求不能時，請求被告等人應連帶賠償新台幣七十萬元及自起訴狀送達之翌日起
    算法定遲延利息」。查就原告嗣後所為法定遲延利息部分之主張，係屬訴之追加
    ，被告等人對此均無異議而為本案之言詞辯論；另就其餘內容之變動，既未影響
    其主張之訴訟標的，當僅屬補充或更正其事實上、法律上之陳述而已。既均與前
    開規定相符，皆應准許，合先說明。
二、原告起訴主張：其於九十年六月二十九日為訴外人沈宇軒投保被告南山公司免體
    檢之兒童傷害健康保險，經被告南山公司之受雇人即同案被告乙○○、丙○○，
    當場收取原告所簽發之發票日九十年七月五日、票號BW0000000號、面額二萬二
    千四百三十九元之支票及系爭支票各一張用以支付保險費，然被告乙○○及丙○
    ○於同年七月十日告知因訴外人沈宇軒投保保額已超過免體檢之上限，未能完成
    核保手續，則保險契約既無法成立，被告南山公司自應將已收取兌現支票之保費
    與未兌現之系爭支票於發票日屆至前一併返還原告。詎被告南山公司非但未於系
    爭支票發票日屆至前返還，竟於九十年七月三十一日提示系爭支票，致發生退票
    紀錄，造成原告信用嚴重受損，為此依民法十八條、第一九五條等規定，請求被
    告南山公司註銷原告前揭退票紀錄回復信用並賠償精神上之損害二十萬元，並如
    前開請求給付不能時，併依民法第一百八十八條之規定，請求被告南山公司、乙
    ○○、丙○○連帶給付原告七十萬元之損害賠償等語。
    被告則以：被告南山公司發現原告為訴外人沈宇軒所投保之保險契約保額已超過
    免體檢之上限時，曾委請被告乙○○告知原告並協商是否願就此金額改為原告本
    人之首期保費，但至原告確定不願降額投保時，系爭支票之發票日即將屆至，惟
    因被告南山公司與銀行間依雙方慣例抽票程序需於到期日工作日三日前進行，系
    爭支票到期日為七月二十九日當日為星期日，故知悉原告不願投保時已不及抽票
    ，又七月三十日為颱風天放假，故被告乙○○、丙○○於七月三十一日先將已兌
    現之支票金額開票償還於原告，並請原告將系爭支票之金額款項存入帳戶免遭退
    票，並願隨即開票返還前揭款項，惟原告當場表示拒絕，欲讓系爭支票跳票，並
    要求被告南山公司於次日返還，被告乙○○、丙○○無奈返回並於次日交還系爭
    支票。被告既已盡力防止退票情形發生，並無故意不法行為可言。且被告南山公
    司依保險法第二十一條之規定本得預收首期保險費，如保險契約因故自始無效，
    被告僅負返還保險費之責，而原告為發票人，單純依票據關係觀察，原告本有付
    款之義務，故被告提示該票據依法有據，又被告南山人壽公司亦事後亦願出具說
    明協助處理相關事宜，所為侵權行為可言。又原告既主張受有信用損害，自應舉
    證證明其受有損害、被告重大侵害原告人格法益之事實，茲九十年七月二十九日
    之支票被告並未兌現，原告實際上無受有損害可言。再原告請求之裁判費暨律師
    諮詢費用之支出，均與其所稱信用受損無關，甚至被告亦無從除去退票紀錄。而
    原告亦未證明損害之造成與被告之行為有因果關係等語為辯。
三、查兩造對於原告在九十年六月二十九日為訴外人沈宇軒投保被告南山公司免體檢
    之兒童傷害健康保險，並經被告乙○○、丙○○收取原告所簽發之發票日九十年
    七月五日、票號BW0000000號、面額二萬二千四百三十九元之支票及系爭支票各
    一張用以支付保費。然因上開保險契約保險額已逾限制，被告南山公司未能核保
    ，由被告乙○○於九十年七月十日通知原告，惟被告南山公司雖返還已於九十年
    七月五日兌領之票據款項二萬二千四百三十九元，但未在九十年七月廿九日返還
    系爭支票，並於九十年七月三十一日提示，致前述支票退票等節，均不爭執，並
    有被告南山公司用以還款之支票及原告交付之系爭支票（含退票理由單）在卷足
    考、並經臺北市票據交換所於九十一年一月二日以該所（九一）北票字第○○一
    四號函及所檢附原告存款不足退票（含註銷者）明細表存卷足參，是上開情節，
    應堪信為真實。惟原告主張被告南山公司明知無法核保前述保險契約，即無提示
    系爭用以支付保險費之支票之權利，故其所為即屬不法侵害原告之權利一節，則
    為被告所否認；又原告指稱被告南山公司應負除去退票責任並給付二十萬元非財
    產上之損害賠償等情，亦經被告爭辯並無權利除去或損害請求之依據不明或過高
    。甚至原告主張本院就其前開請求不能成立時所為第二項聲明，即被告等人連帶
    賠償七十萬元之陳述也為被告指摘並無依據。因此本件即應就前述三項爭點，分
    別說明之。
四、被告南山公司提示系爭支票之舉止，對原告而言，是否為侵權行為？
  (一)查本件爭執之起因，係因被告南山公司收受原告用以繳交訴外人林宇軒投保保險
    費之系爭支票，然嗣後因被告南山公司未能承保，又未於系爭支票之發票日（即
    九十年七月二十九日）前交還原告，更為提示所致。查原告前開請求締結前開保
    險契約之意思表示，既經被告南山公司於系爭支票發票日前即已決定拒絕承諾（
    不予承保），則依保險法第四十四條第一項之反面解釋及民法第一百五十五條之
    規定，此時原告之要約舉止既經拒絕，顯然原告與被告南山公司間即無就訴外人
    林宇軒前開保險契約達成締約之合意。雖保險法對於此時有關被告南山公司（即
    保險人）已經收受要保人用以繳交保險費之金錢如何處理並無明文規範，但被告
    南山公司就留存之前開以繳交保險費已兌現之支票票款及當時發票日尚未屆至之
    系爭支票，即屬知情無法律上原因而占有，因此原告並無繳付系爭支票票款之義
    務（按被告等並不爭執其等於九十年七月十日左右即告知原告有關被告南山公司
    無法承保前揭保險契約之陳述，參本院九十一年四月四日言詞辯論筆錄），故參
    考民法第一百八十二條之規定，被告南山公司此際自應儘速返還已獲兌領之金錢
    及保管中之系爭支票始稱適法。再者，依現行保險法施行細則第二十五條第三項
    規定「人壽保險於同意承保前，得預收相當於第一期保險費之金額。保險人應負
    之保險責任，以保險人同意承保時，溯自預收相當於第一期保險費金額時開始。
    」等文義之反面解釋，復可得知如保險人不同意承保保險契約時，則自其拒絕承
    保之際起，即不應再向要保人收取第一期保險費，如已預收者亦應返還；何況參
    考財政部於七十七年八月二十五日以該部台財融字第七七○二八六五八一號函責
    令保險業者自七十八年一月一日起開始實施之要保人「契約撤銷權」（上開規定
    ，其後又經財政部於八十二年二月二十四日修正）規定：自要保人於收到保險單
    之翌日起算十日內，得行使保險契約之撤銷權，並自要保人郵寄撤銷通知之郵戳
    當日零時起或親自送達時起，該契約自始無效，保險人應無息退還要保人所繳保
    險費等內容，可知假如保險契約已經成立、生效，然如經要保人引前開規定撤銷
    時，保險人仍需返還已經收受之保險費，則依舉重以明輕之法理，如若保險契約
    根本未經要保人及保險人合意成立，保險人豈能再行表明收取保險費？是參酌前
    述說明，即證身為保險人之被告南山公司，在表示不願承保訴外人沈宇軒之保險
    契約後，除不得提示原本用以支付保險費之系爭支票外，更應儘速返還，方稱適
    法。故被告所稱：被告南山公司提示系爭支票之行為，可認係收取第一期保險費
    云云，即屬推託情詞，無法採取。
  (二)再者，被告南山公司既不願接受原告之要約而承諾締結系爭訴外人沈宇軒之保險
    契約，自已不得收取要保人前所繳付之保險費、甚至應該返還系爭支票有如前述
    ，故其就系爭支票而言非但未為返還，反而予以提示之行為，自屬違背義務（即
    債務人履行）及誠信原則之不法行徑。此觀執票人被告南山公司此時明知無意與
    原告締結前述保險契約，可認其執有系爭支票，依票據法第十四條第一項之規定
    而言即屬惡意，當然不得享有票據上之權利，是以原告自無義務繳納系爭支票票
    款，因而被告南山公司辯稱原告依票據法第一百二十六條有擔保系爭支票付款之
    義務，即屬誤解而不足採取；縱被告南山公司有意利用前述已然收受之款項及系
    爭支票改與原告締結其他保險契約，然此際被告既不否認未經原告同意另行締約
    ，則其更新與原告締結新保險契約之要約引誘行為即不生效力，亦非可資為提示
    系爭票據之權源。則其猶提示系爭支票後造成系爭支票終因存款不足而退票，無
    論此舉是否受限於其往來銀行之約定限制，仍難卸免其故意之嫌。可證原告主張
    ：其上開退票紀錄之形成與被告南山公司之前述債務不履行間，客觀上有因果關
    係，並為被告南山公司故意所致各語，堪信屬實（最高法院七十二年度台上字第
    二一九七號判決要旨參照）。
  (三)又依尋常社會通念，交易人之票據信用狀態為日常商業營生之重要考量，此參卷
    附原告提出之萬通商業銀行「萬事通免保小額信用貸款申請書」及信用卡申請書
    中，均將「信用」是否良好乙節列為是否核撥借貸款、信用卡之標準，甚至依中
    央銀行票據信用管理自九十年七月一日起實施之新制，書面、網路查詢係提供被
    查詢者三年內列管的退票資料、清償註記及退票明細，語音查詢則提供有無拒絕
    往來及一年內存款不足退票與清償註記張數，此經台北市票據交換所以九十一年
    三月十三日（九一）北票字第一三一八號函及所附「票信管理新制之問與答」手
    冊敘明甚詳，並有「票信管理新制與舊制主要差異表」在卷可稽，可知票據信用
    對於交易人間彼此之信賴程度重大，否則票據交換所無需開放發票人票據往來情
    形供他人查詢之理。且按八十八年四月二十一日新修正公布並於八十九年五月五
    日施行之民法債編第一百九十五條第一項前段明定：「不法侵害他人之身體、健
    康、名譽、自由、信用、隱私、貞操，或不法侵害其他人格法益而情節重大者，
    被害人雖非財產上之損害，亦得請求賠償相當之金額」，益證被告南山公司本應
    於拒絕承保後儘速返還系爭支票，然竟執意提示，並導致原告發生本件退票紀錄
    ，而遭臺北市票據交換所註記在案，其名譽及經濟信用必已因此受貶損一節，自
    屬信而有徵。故被告抗辯原告並未舉證證明損害之存在云云，即有誤會。
  (四)此外，被告抗辯提示系爭支票係經原告同意云云，既經原告否認，而被告又未能
    對此利己事實善盡舉證責任，且本件被告又無不能注意之情事，則依民法第一百
    八十四條第一項前段之規定，被告南山公司自應對於原告所為前揭侵權行為，負
    損害賠償責任。
五、原告可否請求被告南山公司除去原告退票責任，並賠償非財產上之損害賠償二十
    萬元？
  (一)按自九十年七月一日起實施票信管理新制，支存戶若於新制實施後退票（包括存
    款不足、簽章不符、擅自指定金融業者為本票之擔當付款人及本票提示期限經過
    前撤銷付款委託等理由退票）者，發票人於退票次日起算三年內清償票款，僅得
    辦理「清償註記」，經「清償註記」者，票據交換所予以註明，備供查詢；而所
    謂「註銷」之制，僅存在九十年七月一日以前實施之票信管理制度下之退票情事
    ，係指於該日期以前「自退票後七個營業日內經清償贖回或重行提示付訖原退票
    者」，方得辦理「註銷」，此經台北市票據交換所以九十一年三月十三日（九一
    ）北票字第一三一八號函說明清楚，則以系爭票據退票時間既在九十年七月三十
    一日，即應無舊制（即於九十年七月一日以前所實施之票信管理）所稱之「註銷
    」手續之適用。再依卷附「支票存款戶票信狀況註記須知」（附於「票信管理新
    制之問與答」，第四十八頁至第五十三頁）第二條、第六條分別規定：「票據因
    下列情事之一退票者，發票人自退票之賜日起算，在三年內清償贖回原退票據及
    退票理由單送達辦理之金融業者，並依票據交換所所定格式套寫四聯式「支票存
    款戶『清償贖回』註記申請單」，繳納手續費，該金融業者應即在申請單上蓋印
    證明收到日期，第一聯帶傳票或留存，第四聯代收據交由申請人收執，第二、三
    聯於二個營業日內，連同有關單據核轉當地票據交換所為清償贖回：(一)存款不足
    ‧‧‧」、「票據發生退票後，其提示人經法院判決為不得享有票據上之權利者
    ‧‧‧發票人得檢具該確定判決或相關證明，經由往來金融業者核轉或直接向票
    據交換所申請註記事實」之內容，可知於九十年七月一日實施票信新制之後，縱
    有發票人主張其簽發之支票經無權利人提示而退票，或原因存款不足遭退票嗣後
    經清償票款完畢後，票據交換所亦僅得於發票人檢具必要之資料後，「註記」該
    等事實而已，無法依其他方式（含原告主張舊制之「註銷」等）處理，因此縱被
    告南山公司為無權利之人竟提示系爭支票之舉或有不該，然於實施票信新制後，
    參照前開說明，被告南山公司、甚至其往來銀行或台北市票據交換所均已無法對
    系爭票據為「註銷」（按依前述台北市票據交換所來函所示，係指註銷後該所對
    外不提供該項訊息之查詢）之處分，僅能由台北市票據交換所「註記」該等事實
    而已，是以原告主張被告南山公司「除去退票紀錄之責任」之聲明之部分，其給
    付請求即難認為有理由。
  (二)至於原告請求之非財產上之損害賠償一節是否有當？按本院審酌被告南山公司於
    九十年七月十日前即無意締結上揭系爭保險契約，又未及時返還系爭票據，更進
    而提示，顯有違誠信原則，並導致原告之退票紀錄遭臺北市票據交換所註記在案
    ，商譽信用自然受損如前所述，因此原告依民法第一百九十五條第一項請求被告
    南山人壽公司賠償非財產上之損害，自屬有據。惟按非財產上之損害賠償之性質
    在於補償及調整被害人所受精神上之損害，其核給之標準應斟酌加害者與被害者
    雙方之身份，資力與加害程度及其他各種情形核定之。茲依上述票信管理新制與
    舊制主要差異表所載，他人可得查詢原告前述註記紀錄之時間，如以書面、網路
    查詢者票據交換所係提供原告（被查詢者）三年內列管的退票資料、清償註記及
    退票明細，語音查詢者則僅提供有無拒絕往來及一年內存款不足退票與清償註記
    張數，足見原告主張其票據信用受損，固屬實情，但其期間至多亦僅有三年，其
    商譽信用之受損並非永久存在。是本院斟酌原告雖未明確舉證證明實際所受損害
    額，但依前開臺北市票據交換所來函所載原告之票信紀錄（除系爭支票外，另有
    一件於九十年十月三十一日發生支票退票註記），暨衡量被告南山公司為上市之
    專業保險公司資力甚豐，及原告之資力（如其提出之存摺及帳戶往來紀錄）、遭
    票據交換所公告註記所受交易上之不便、所受之痛苦等一切情事，認原告請求非
    財產上損失二十萬元，尚屬過高，應以如同系爭支票票面額三萬五千八百二十元
    及自起訴狀繕本送達之翌日即九十年十二月六日起至清償日止，按年息百分之五
    計算之利息之範圍內始屬相當，故逾此部分之請求為無理由，應予駁回。
  (三)又因原告前開請求之依據，乃非財產上之損害賠償，故原告主張因請求法律支援
    所支出之八千元、提起本件訴訟所支出之裁判費七千零二元亦應由被告賠償，於
    法即有未合；何況本件侵權行為損害賠償訴訟乃由原告發動，其因此所支出之法
    律諮詢費用與本件裁判費，客觀上與被告南山公司前開侵權行為間，並無相當因
    果關聯，難認係被告南山公司侵權行為所受之損害，因此原告主張應由被告負責
    賠償前開損失、或上開損失亦應作為賠償考量之參考云云，均非有據，合併說明
    之。
六、本件就原告第二項聲明「前項請求不能時，請求南山人壽保險公司與乙○○、丙
    ○○負連帶賠償原告七十萬元及自起訴狀繕本送達之翌日起至清償日止，按年息
    百分之五計算之利息」之主張，有無理由？
    查原告其訴之聲明主要載為「(一)請求南山人壽負除去退票紀錄之責任，並支付二
    十萬元作為非財產上之損失，及自起訴狀繕本送達之翌日起至清償日止，按年息
    百分之五計算之利息。(二)前項請求不能時，請求南山人壽保險公司與乙○○、丙
    ○○負連帶賠償原告七十萬元及自起訴狀繕本送達之翌日起至清償日止，按年息
    百分之五計算之利息」。其法律效果，本不明顯，嗣經本院循原告主張行使闡明
    權，雖據原告主張乃訴之預備合併（參原告九十一年三月二十八日民事說明狀、
    九十一年四月四日言詞辯論筆錄），但查，原告除於書狀內主張其訴之聲明「與
    先備位」無涉外（參原告九十一年三月二十八日民事說明狀所載），且前開訴之
    聲明之撰寫方式，核與最高法院九十年度台上字第一二四二號判決意旨所稱之「
    原告請求被告為一定給付，同時主張被告如不能為該項給付時，應給付一定數量
    之金錢者，為學說上所稱之代償請求。其主位請求與代償之補充請求，係不同之
    訴訟標的與訴之聲明，為單純客觀訴之合併」內容相符，因此原告前開庭訊時所
    稱「預備合併」之陳述，顯有誤解，本院自不受原告所述法律上見解之拘束，而
    得自為適法之認定（最高法院五十六年度台上字第二五三三號判決意旨參照）。
    茲以原告其主位請求中有理由之部分，乃金錢之給付，因種類之債，並無不能給
    付之情形，執行法院即得逕予執行，而無就代償之補充請求為訴之客觀合併之必
    要，故其所為補充之請求，即「前項請求不能時，請求南山人壽保險公司與乙○
    ○、丙○○負連帶賠償原告七十萬元及自起訴狀繕本送達之翌日起至清償日止，
    按年息百分之五計算之利息」之聲明，即無理由，應予駁回（最高法院八十九年
    度台上字第二八五三號判決意旨參酌）。甚至縱如原告所述，其第一項、第二項
    聲明係屬「預備合併」，惟其所謂「先位訴訟」部分具有單純合併之關係，並既
    經本院判決部分為有理由詳前所述，本院亦無從就其前揭後位主張為裁判（參楊
    建華先生著問題研析民事訴訟法(一)第二二四至第二二五頁），在此說明。
七、綜上所述，原告本於侵權行為之法律關係，請求被告南山公司除去退票記錄之責
    任，並賠償非財產上之損害二十萬元，與如前開請求不能時，被告南山公司、乙
    ○○、丙○○連帶賠償原告非財產上損害七十萬元，及各均自起訴狀繕本送達翌
    日即九十年十二月六日起至清償日止按年息百分之五計算之利息，僅其中請求被
    告南山公司賠償非財產上之損害三萬五千八百二十元及法定遲延利息部分，為有
    理由，應予准許；逾此數額之請求及主張，為無理由，應予駁回。
八、本件事證明確，兩造其餘攻擊防禦方法及舉證，無礙於判決結果，無一一論列之
    必要，併此敘明。
九、原告及被告南山公司分別陳明願供擔保，聲請宣告假執行或免為假執行，就原告
    勝訴部分，經核並無不合，爰分別酌定相當擔保金額准許之。惟原告敗訴部分，
    其假執行之聲請即失所附麗，附此說明。
十、結論：原告之訴為有理由，依民事訴訟法第七十九條但書、第三百九十條第二項
    、第三百九十二條，判決如主文。
中　　　華　　　民　　　國　　九十一　　年　　　四　　　月　　 十八　　 日
                                            民事第一庭法      官　蕭胤瑮
右為正本係照原本作成
如對本判決上訴，須於判決送達後廿日內向本院提出上訴狀
中　　　華　　　民　　　國　　九十一　　年　　　四　　　月　　  十八　　日
　　　　　　　　　　　　　　　　　　　　　　　　　　　法院書記官　方美雲
